【裁判字號】    97,上,253
【裁判日期】    971202
【裁判案由】    分割共有物
【裁判全文】
臺灣高等法院臺中分院民事判決           97年度上字第253號
上  訴  人    戊○○○
訴訟代理人    林伸全律師
被上訴人      癸○○（蔡秀義之承受訴訟人）
被上訴人      丑○○
訴訟代理人    子○○
被上訴人      丁○○（兼宋俊明承當訴訟人）
訴訟代理人    丙○○
被上訴人      庚○○
被上訴人      甲○○
被上訴人      壬○○（兼宋俊明承當訴訟人）
訴訟代理人    辛○○
被上訴人      己○○
訴訟代理人    乙○○
上列當事人間請求分割共有物事件，上訴人對於民國 97年4月18
日臺灣臺中地方法院 96年度訴字第749號第一審判決提起上訴，
本院於97年11月18日言詞辯論終結，判決如下：
    主  文
原判決廢棄。
兩造共有坐落臺中縣清水鎮○○段橋頭寮小段第408之7地號、地
目旱、面積 21366平方公尺土地應分割為如附圖丁案、依附表一
所示取得面積，分歸兩造各自取得或保持共有。
訴訟費用由兩造按附表二所示比例負擔。
    事實及理由
一、被上訴人庚○○、壬○○、己○○受合法通知，無正當理由
    ，未於最後言詞辯論期日到場，核無民事訴訟法第 386條各
    款所列情形，爰依上訴人之聲請，由其一造辯論而為判決。
二、上訴人起訴主張：坐落臺中縣清水鎮○○段橋頭寮小段第40
    8之7地號、地目旱、面積 21366平方公尺土地為兩造共有，
    應有部分如附表二所示，兩造無法達成協議分割，亦無不能
    分割情事、復未訂立不分割契約，上訴人自得請求分割，爰
    求為依原判決附圖所示丙案分割。（上訴本院則請求依附圖
    丁案所示分割）
三、被上訴人陳述略稱：
  (一)被上訴人丑○○於原審同意依原判決附圖所示乙案分割，因
    留6米道路已經夠寬，丙案預留8米道路，將使被上訴人負擔
    道路面積達 160餘平方公尺。於本院同意依原判決附圖所示
    丙案分割。
  (二)被上訴人丁○○、甲○○於本院同意依原判決附圖所示丙案
    分割，並同意保持共有。
  (三)被上訴人癸○○於本院同意依原判決附圖所示丙案分割。
  (四)被上訴人壬○○於原審同意依原判決附圖所示丙案分割。 8
    米道路使分得後方土地者便於利用，可作為附近天帝教停車
    場，整體經濟利益較大。
  (五)被上訴人己○○：於原審同意依原判決附圖所示丙案分割。
    系爭土地分得南側與分得北側者，價值相差甚多，採丙案可
    平衡利益。
  (六)被上訴人庚○○於原審陳述只要方案公平，都可以接受。
  (七)被上訴人子○○於本院同意依原判決附圖所示丙案分割。
四、原審判決兩造共有坐落臺中縣清水鎮○○段橋頭寮小段第40
    8之7地號、地目旱、面積 21366平方公尺土地應分割為如原
    判決附圖所示丙案、依附表一所示取得面積，分歸兩造各自
    取得或保持共有。上訴人不服，求為判決如主文。被上訴人
    均求為判決駁回上訴。
五、按共有物如無因物之使用目的不能分割或契約訂有不分割之
    期限者，各共有人，得隨時請求分割共有物；共有物之分割
    方法，不能協議決定者，法院得因任何共有人之聲請，命以
    原物分配於各共有人或變賣共有物以價金分配於各共有人之
    方式分配，民法第823條、第824條分別定有明文。兩造共有
    之系爭土地地目旱，屬臺中縣清水鎮台中港特定區都市計畫
    土地，使用分區為農業區，並非農業發展條例第 3條第11款
    所稱之耕地，亦無不能分割情形，且共有人間無不分割契約
    ，就分割方法未能達成協議，上訴人依首揭規定請求裁判分
    割，尚無不合。
六、按法院裁判分割共有物，應斟酌各共有人之利害關係、共有
    物之性質、價格及利用價值、經濟效用，為適當之分配，以
    免有害社會經濟，並不受當事人意願之拘束。而土地內部分
    土地之使用目的不能分割（如為道路）暨共有人仍願維持共
    有關係者，就該部分土地得成立新共有關係，其餘部分，即
    應按應有部分之比例分配於各共有人。查系爭土地位於清水
    鎮鰲峰山上，南面面臨通往清水市區○村里○道，土地南側
    位置有上訴人父母祖墳，中央有東西向約 4米寬水泥路可供
    行人通行，汽機車勉可行走，餘為空地或種植蔬菜、有零星
    果樹等情，業經原審會同兩造勘驗屬實，有勘驗筆錄及現場
    照片在卷可憑，故除上訴人父母祖墳部分外，無須考量地上
    物保留問題。本件原審迭經兩造依其各自意願多次提出分割
    方案，經折衷協調，嗣97年1月3日言詞辯論期日後僅餘如原
    判決附圖所示乙、丙 2案。而兩案主要差異為土地中央留設
    道路寬度（乙案為6米、丙案為8米），被上訴人丑○○、丁
    ○○、甲○○以丙案將使單獨所有面積減少為由，明示僅同
    意乙案，被上訴人壬○○、己○○以乙案不利後方土地利用
    為由，明示僅同意丙案。上訴人稱兩案均可接受，其餘當事
    人未表示意見。原審衡酌如採丙案，各共有人分得之單獨所
    有土地面積均非甚微（面積詳附表一所示），較採乙案減少
    面積並非甚鉅，減少幅度約千分之 7（被上訴人丑○○採乙
    案、丙案差距26平方公尺，計算式：2213＋0000－0000＝26
    ；被上訴人丁○○、甲○○採乙案、丙案分割後由 2人共有
    面積差距為7平方公尺，計算式：0000－000＝7 ），影響尚
    非甚鉅，而乙案留設 6米道路，汽車雙向通行時將無法會車
    ，自不若採丙案留設 8米道路利於通行，故採取乙案將使分
    割後之後方（北側）土地無法發揮最大經濟效益，對分得後
    方內側土地之被上訴人壬○○、己○○甚屬不利，不免有獨
    厚其他共有人之缺失，不若丙案較可兼顧各共有人利益，並
    避免須另行鑑價、補償之額外支出及程序之繁瑣，因認採丙
    案分割為妥適，判決依丙案分割。上訴人上訴本院稱：原判
    決所採丙案，對上訴人及被上訴人癸○○均不利，因伊分得
    編號8之土地，上半部土地面寬12米，然下半部卻驟減為2米
    ，形成上寬下窄之地形，下半部顯然難以利用，縱欲將該 2
    米土地當作通路使用，惟僅能勉強單向通行機車，寬度顯然
    過窄，何況該土地北面已有臨路，實無於南面留設狹窄通路
    之理，再者原判決將上訴人土地分割為北寬南窄之地形，造
    成相鄰被上訴人癸○○土地之東北面形成缺角，亦不利於癸
    ○○。本院審酌上訴人上訴理由，甚為有理。本院認為應將
    系爭土地之面寬分割為南北等寬型態，使上訴人得以整體規
    劃利用該土地，亦同時使被上訴人癸○○分得編號 9之土地
    地形趨於完整，爰以附圖丁案所示、依附表一所示取得面積
    ，分歸兩造各自取得或保持共有較為適當。而除上訴人及被
    上訴人癸○○外，其餘被上訴人分得之土地，均與原判決丙
    案相同，亦不影響其餘被上訴人之意願。上訴意旨指摘原判
    決不當，求予廢棄改判，為有理由，應由本院將原判決廢棄
    改判如主文第2項所示。
七、按分割共有物之訴，本質上屬無訟爭性之非訟事件，兩造本
    可互換地位。本件上訴人起訴雖於法有據，但被上訴人之應
    訴實因訴訟性質所不得不然，本院認為訴訟費用由敗訴當事
    人負擔，顯失公平，而應由兩造依其應有部分之比例分擔，
    較為公允，爰諭知如主文第3項所示。
八、據上論結，本件上訴為有理由，依民事訴訟法第385條第1項
    第450條、第80條之1，判決如主文。
中    華    民    國    97    年    12    月    2     日
                  民事第三庭    審判長法  官  陳照德
                                      法  官  朱  樑
                                      法  官  曾謀貴
以上正本係照原本作成。
如對本判決上訴，須於收受判決送達後二十日內向本院提出上訴
書狀，其未表明上訴理由者，應於提出上訴後二十日內向本院提
出上訴理由書（須按他造人數附具繕本）。
上訴時應提出委任律師為訴訟代理人之委任狀。具有民事訴訟法
第四百六十六條之一第一項但書或第二項之情形為訴訟代理人者
，另應附具律師及格證書及釋明委任人與受任人有該條項所定關
係之釋明文書影本。
                                      書記官  王麗珍
中    華    民    國    97    年    12    月    3     日
                                                      Ａ
附表一
┌──┬────────┬────────────────┐
│編號│面積(平方公尺)  │            取得權人            │
├──┼────────┼────────────────┤
│  1 │       569      │  由兩造依應有部分比例保持共有  │
├──┼────────┼────────────────┤
│  2 │      2158      │            庚○○              │
├──┼────────┼────────────────┤
│  3 │       198      │            己○○              │
├──┼────────┼────────────────┤
│  4 │      2280      │            壬○○              │
├──┼────────┼────────────────┤
│  5 │      3759      │            丑○○              │
├──┼────────┼────────────────┤
│  6 │       997      │    丁○○應有部分82902/96264   │
│    │                │    甲○○應有部分13362/96264   │
├──┼────────┼────────────────┤
│  7 │      2812      │            庚○○              │
├──┼────────┼────────────────┤
│  8 │       931      │            戊○○○            │
├──┼────────┼────────────────┤
│  9 │      7388      │            癸○○              │
├──┼────────┼────────────────┤
│ 10 │       274      │  由兩造依應有部分比例保持共有  │
├──┼────────┼────────────────┤
│合計│     21366      │                                │
└──┴────────┴────────────────┘
附表二
┌──┬──────┬─────────────┐
│編號│   共有人   │        應有部分          │
├──┼──────┼─────────────┤
│  1 │  戊○○○  │        3746/82600        │
├──┼──────┼─────────────┤
│  2 │   丑○○   │       15131/82600        │
├──┼──────┼─────────────┤
│  3 │   癸○○   │       29736/82600        │
├──┼──────┼─────────────┤
│  4 │   丁○○   │     82902/0000000        │
├──┼──────┼─────────────┤
│  5 │   庚○○   │       20003/82600        │
├──┼──────┼─────────────┤
│  6 │   甲○○   │       4454/660800        │
├──┼──────┼─────────────┤
│  7 │   壬○○   │    220256/0000000        │
├──┼──────┼─────────────┤
│  8 │   己○○   │       2387/247800        │
└──┴──────┴─────────────┘


司法院資訊處製作；財團法人民間司法改革基金會備份。
